【裁判字號】    96,易,1150
【裁判日期】    970306
【裁判案由】    詐欺等
【裁判全文】
臺灣板橋地方法院刑事判決              96年度易字第1150號
公  訴  人  臺灣板橋地方法院檢察署檢察官
被      告  丙○○
上列被告因偽造文書等案件，經檢察官提起公訴（95年度偵字第
28040 號），本院判決如下：
    主  文
丙○○共同連續犯業務登載不實罪，處拘役拾日，如易科罰金，
以銀元參佰元折算壹日，減為役拘伍日，如易科罰金，以銀元參
佰元折算壹日。緩刑貳年。
    事  實
一、丙○○具有醫師資格，於民國94年1 月至94年5 月間，係受
    僱於乙○○（業經檢察官為緩起訴處分），在乙○○擔任實
    際負責人位於臺北縣蘆洲市○○街46號1 樓之「家陽診所」
    （起訴書記載為：「佳陽診所」），執行醫師業務，屬從事
    醫師業務之人。丙○○明知醫師非親自診察，不得施行治療
    、開給方劑，並不得填寫內容不實之病歷，竟與乙○○基於
    登載業務不實文書之概括犯意聯絡，連續受乙○○之指示，
    於附表所示之時日，在上開診所內，對其未親自看診之如附
    表所示之戊○○等人，於其業務上作成之文書即如附表所示
    之人之「全民健康保險診療記錄單」或「診療記錄單」等病
    歷資料內，虛偽登載其本人於附表所示時日對各該病人有實
    際診察、治療、開給方劑之不實事項，各足生損害於如附表
    所示之戊○○等人、醫事主管機關對相關病歷資料管理之正
    確性及中央健康保險局對保險對象門診就醫紀錄管理之正確
    性。
二、案經中央健康保險局函移臺灣板橋地方法院檢察署檢察官偵
    查起訴。
    理  由
一、訊據被告丙○○雖否認有何犯罪故意，惟其亦坦承：其確有
    未實際對病人看診，而係經乙○○告知病人先前曾來拿過藥
    ，再由其在病歷資料填寫看診紀錄等語（見本院97年2 月21
    日筆錄第6 至7 頁），證人乙○○亦證承：有告知被告病人
    已拿藥，要被告補填病歷資料之情事（見本院97年1 月15日
    筆錄第8 頁），並經證人辛○○、丁○○、戊○○、庚○○
    、甲○○、壬○○於本院均結證：並無如卷附之保險對象IC
    卡資料所示曾於同一日極接近之時間內在上開診所容許診所
    人員接續刷二次健保卡並看診二次之情形等語明確（見本院
    97 年1月15日筆錄），復有辛○○、丁○○、戊○○、庚○○、甲○○、壬○○、己○○等人之全民健康保險診療記錄
    單或診療記錄單、保險對象IC卡資料查詢（顯示如附表所之
    日期之看診紀錄，皆係隔數日後再刷病患健康保險卡，且於
    刷卡同日之極接近時間內另有一次看診之刷卡紀錄）、中央
    健康保險局保險對象門診就醫紀錄等在卷可證。足見卷附之
    全民健康保險診療記錄單或診療記錄單所記載如附表所示之
    日期之看診紀錄，應係被告未實際看診卻虛偽填載病歷資料
    之事實，至為灼然。按醫師非親自診察，不得施行治療、開
    給方劑；醫師執行業務時，應製作病歷，並簽名或蓋章及加
    註執行年、月、日，該病歷，除應於首頁載明病人姓名、出
    生年、月、日、性別及住址等基本資料外，其內容至少應載
    明下列事項：就診日期、主訴、檢查項目及結果、診斷或病
    名、治療、處置或用藥等情形及其他應記載事項，醫師法第
    11 條 第1 項前段、第12條第1 項、第2 項定有明文。被告
    既係以醫師為業，為其自承在卷，則被告對於此等規定自應
    知之甚詳，其應明知對其未親自實施診察、治療行為之病患
    ，其不得於其業務上作成之病歷上，登載任何診察、治療或
    開給方劑之紀錄，被告竟對於其未親自實施診察、治療行為
    之病患，聽從乙○○之指示，於各該病患之病歷資料即全民
    健康保險診療記錄單或診療記錄單內記載其有於各該日對如
    附表所示之人進行診察、治療、開給方劑之行為，則被告與
    乙○○間顯有明知為不實事項而登載於業務上文書之犯意聯
    絡及行為分擔，被告否認有犯罪故意，尚不足採。綜上，本
    件事證明確，被告業務登不實文書之犯行，均洵堪認定。
二、論罪科刑部分：
    (一)核被告所為，均係犯刑法第215 條之業務登載不實罪。被
      告就該等犯行，與無此業務關係之乙○○之間，有犯意聯
      絡及行為分擔，均為共同正犯（修正後刑法第28條於95年
      7 月1 日施行，因本案事實未涉及陰謀、預備共同正犯之
      問題，無何者較有利於被告之情形，不生比較新舊法之問
      題，應一般法律適用原則，逕適用現行法）。被告本案行
      為後，刑法第215 條罰金刑部分，94年2 月2 日修正公布
      之刑法第33條第5 款規定，已將原罰金刑最低額度由銀元
      1 元（相當於新臺幣3 元），提高為新臺幣1 千元以上，
      且以百元計之，並於95年7 月1 日施行，比較新、舊法結
      果，應以行為時法律即修正前刑法第33條第5 款規定有利
      於被告。又被告行為後，刑法施行法增訂第1 條之1 ：「
      中華民國94年1 月7 日刑法修正施行後，刑法分則編所定
      罰金之貨幣單位為新臺幣。94年1 月7 日刑法修正時，刑
      法分則編未修正之條文定有罰金者，自94年1 月7 日刑法
      修正施行後，就其所定數額提高為30倍。但72年6 月26日
      至94年1 月7 日新增或修正之條文，就其所定數額提高為
      3 倍」，此一條文已於95年7 月1 日施行。刑法第215 條
      所定罰金刑部分，原係依罰金罰鍰提高標準條例第1 條前
      段規定提高10倍，並以銀元作為計算單位，因上開包裹式
      修正之規定，亦隨同修正，比較新舊法，因1 銀元係以新
      臺幣3 元計算，原銀元罰金刑提高10倍，與新法以新臺幣
      為計算單位提高30倍，其結果並無實質之差異，不生比較
      新舊法之問題，應依一般法律適用原則，逕適用現行法，
      於此敘明。
    (二)被告本案先後多次業務登載不實之犯行後，原刑法第56條
      連續犯之規定，業於94年2 月2 日修正公布刪除，並於95
      年7 月1 日施行，此刪除雖非犯罪構成要件之變更，但顯
      已影響被告本案刑罰之法律效果，自屬法律有變更，依修
      正後刑法第2 條第1 項規定，比較新、舊法結果，仍應適
      用較有利於被告之行為時法律即舊法論以連續犯（最高法
      院95年第8 次刑事庭會議決議參照）。被告先後多次業務
      登載不實文書犯行，時間接近，手法、目的相同，所犯均
      係犯罪構成要件相同之罪名，顯係基於一個初發之概括犯
      意反覆為之，為連續犯，應依修正前刑法第56條之規定論
      以一罪。
    (三)爰審酌被告本案犯罪，係因受僱於人擔任醫師而犯，被告
      雖否認犯罪，惟其亦坦承有未親自看診而登載病歷之基本
      犯罪事實，其本案情節亦非嚴重等一切情狀，量處如主文
      所示之刑。按被告本件犯罪行為時之刑法第41條第1 項前
      段及罰金罰鍰提高標準條例第2 條亦已修正（後者刪除）
      ，於95年7 月1 日施行，比較修正後刑法第41條第1 項前
      段規定，以修正前之規定較有利於被告，依修正後刑法第
      2 條第1 項前段規定，適用修正前刑法第41條第1 項前段
      及罰金罰鍰提高標準條例第2 條規定，定其宣告刑之易科
      罰金折算標準。又被告本案犯行之犯罪時間係在96年4 月
      24 日 以前，所犯合於中華民國96年罪犯減刑條例所列減
      刑條件，應依該條例第2 條第1 項第3 款規定，減其如主
      文所示宣告刑之2 分之1 ，並依原宣告刑諭知之易刑處分
      折算標準，定其減刑後刑期之易科罰金折算標準。
    (四)查被告前未曾受有期徒刑以上刑之宣告，有臺灣高等法院
      被告前案紀錄表及前案案件異動查證作業各1 份在卷可按
      ，念其現年事已高，本件係因受僱於他人擔任醫師偶觸法
      網，經此偵審教訓，當知警惕，應無再犯之虞，本院認對
      其所宣告之刑以暫不執行為適當，爰依現行刑法第74條第
      1 項第1 款之規定併宣告緩刑2 年（依最高法院95年第8
      次刑事庭會議決議意旨，關於緩刑，縱被告行為時係在修
      法前，仍一律適用新法），以啟自新。
三、公訴意旨另以：被告為全民健康保險特約醫事服務機構之負
    責醫師，除被告與乙○○共同為上揭業務登載不實行為外，
    被告與乙○○並基於犯意之聯絡，由孩明姬據以向中央健康
    保險局虛報就診人數溢領醫療費用，致中央健康保險局陷於
    錯誤，多給付「家陽診所」共計2,276 元，因認被告此部分
    行為涉犯刑法第339 條第1 項之詐欺取財罪嫌等語。訊據被
    告否認有何詐欺取財犯行，辯稱：是乙○○告訴我說病人已
    先拿過藥，要我填病歷，我是被動填載，我沒有經手健保卡
    ，有沒有刷健保卡我也不知道，我沒有詐欺之意思等語。經
    查：訊以  證人乙○○證承：有告知被告病人已拿藥，要被
    告補填病歷資料之情，業見前述，且如附表所示之人於看診
    交付健康保險卡予「家陽診所」人員時，皆係由乙○○經手
    ，被告本人並未經手之事實，亦為證人乙○○及辛○○、丁○○、戊○○、庚○○、甲○○、壬○○證述明確（見本院
    97 年1月15日筆錄），再佐以被告僅係單純受僱醫師，不負
    責「家陽診所」盈虧之情，被告所辯不經手健保卡刷卡及申
    報事宜之辯解，應屬事實，堪以採信，尚難認被告就乙○○
    所為刷病人健保卡及向中央健康保險局申請醫療費用之行為
    ，有何共同犯意聯絡及行為分擔可言。此外，復查無積極證
    據足資證明被告有此部分詐欺取財之犯行，被告此部分犯罪
    應屬不能證明。惟因公訴意旨認被告此部分犯嫌，與前開論
    罪科刑之業務登載不實文書罪部分，有牽連犯之裁判上一罪
    關係，爰不另為無罪判決之諭知。
四、本件起訴書附表記載被告與乙○○針對病患「詹世唯」，於
    94 年1月5 日，虛報94年1 月2 日及同年月5 日健保費部分
    ，經本院遍查全卷，並無「詹世唯」之資料，蒞庭檢察官亦
    當庭表示：起訴書附表之此部分記載係誤載，應予刪除等語
    （見本院97年2 月21日筆錄第8 頁），是此「詹世唯」部分
    應不在起訴請求審判之範圍內，於此敘明。
據上論斷，應依刑事訴訟法第299 條第1 項前段，刑法第2 條第
1 項前段、第28條、第31條第1 項前段、第215 條、第74條第1
項第1 款，95年7 月1 日修正施行前之刑法第56條、第41條第1
項前段，同日修正施行前罰金罰鍰提高標準條例第2 條，刑法施
行法第1 條之1 第1 項、第2 項前段，中華民國96年罪犯減刑條
例第2 條第1 項第3 款、第7 條，判決如主文。
本案經檢察官陳盈錦到庭執行職務。
中    華    民    國    97    年    3     月    6     日
                  刑事第二庭    審判長法  官  王復生
                                      法  官  陳坤地
                                      法  官  楊千儀
以上正本證明與原本無異
如不服本判決應於送達後10日內向本院提出上訴狀
                                      書記官  陳秀慧
中    華    民    國    97    年    3     月    10    日
附錄本案論罪科刑法條全文：
中華民國刑法第215條
（業務上文書登載不實罪）
從事業務之人，明知為不實之事項，而登載於其業務上作成之文
書，足以生損害於公眾或他人者，處3年以下有期徒刑、拘役或5
百元以下罰金。
附表：
┌─┬───────┬────┬────────┐
│編│登載不實日期  │病患姓名│登載不實內容    │
│號│              │        │                │
├─┼───────┼────┼────────┤
│1 │94年1 月13日  │戊○○  │登載戊○○於94年│
│  │              │        │1 月9 日接受被告│
│  │              │        │診治之不實內容  │
├─┼───────┼────┼────────┤
│2 │94年1 月22日  │壬○○  │登載壬○○於94年│
│  │              │        │1 月18日接受被告│
│  │              │        │診治之不實內容  │
├─┼───────┼────┼────────┤
│3 │94年2 月28日  │己○○  │登載己○○於94年│
│  │              │        │2 月22日接受被告│
│  │              │        │診治之不實內容  │
├─┼───────┼────┼────────┤
│4 │94年3 月22日  │甲○○  │登載甲○○於94年│
│  │              │        │3 月18日接受被告│
│  │              │        │診治之不實內容  │
├─┼───────┼────┼────────┤
│5 │94年4 月18日  │辛○○  │登載辛○○於94年│
│  │              │        │4 月5 日接受被告│
│  │              │        │診治之不實內容  │
├─┼───────┼────┼────────┤
│6 │94年4 月28日  │丁○○  │登載丁○○於94年│
│  │              │        │4 月26日接受被告│
│  │              │        │診治之不實內容  │
├─┼───────┼────┼────────┤
│7 │94年5 月4日   │甲○○  │登載甲○○於94年│
│  │              │        │5 月1 日（起訴書│
│  │              │        │誤載為5 月4 日）│
│  │              │        │接受被告診治之不│
│  │              │        │實內容          │
├─┼───────┼────┼────────┤
│8 │94年5 月15 日 │壬○○  │登載壬○○於94年│
│  │              │        │5 月13日（起訴書│
│  │              │        │誤載為5 月15日）│
│  │              │        │接受被告診治之不│
│  │              │        │實內容          │
├─┼───────┼────┼────────┤
│9 │94年5 月17日  │己○○  │登載己○○於94年│
│  │              │        │5 月15日接受被告│
│  │              │        │診治之不實內容  │
├─┼───────┼────┼────────┤
│10│94年5 月26日  │戊○○  │登載戊○○於94年│
│  │              │        │5 月22日接受被告│
│  │              │        │診治之不實內容  │
├─┼───────┼────┼────────┤
│11│94年5 月29日  │庚○○  │登載庚○○於94年│
│  │              │        │5 月27日接受被告│
│  │              │        │診治之不實內容  │
└─┴───────┴────┴────────┘


司法院資訊處製作；財團法人民間司法改革基金會備份。
